【裁判字號】    95,簡上,94
【裁判日期】    950831
【裁判案由】    賭博
【裁判全文】
臺灣基隆地方法院刑事判決              95年度簡上字第94號
上  訴  人
即  被  告  甲○○
上列上訴人即被告因賭博案件，不服本院基隆簡易庭95年度基簡
字第477 號，中華民國95年5 月30日第一審簡易判決（原聲請簡
易判決處刑案號：臺灣基隆地方法院檢察署95年度偵字第1924號
）提起上訴，本院管轄之第二審合議庭判決如下：
    主  文
原判決撤銷。
甲○○在公眾得出入之場所賭博財物，處罰金新臺幣萬元，如
易服勞役，以銀元佰元即新臺幣玖佰元折算壹日。
扣案之六合彩簽注登記單玖張均沒收。
    事  實
一、緣甲○○係「基隆市○○○路40號」阿財牛肉麵店之實際負
    責人，平日並係以上址2 樓為其生活起居場所，嗣更因簽賭
    輸錢，而萌生自行主持「六合彩」與不特定賭客對賭之念。
    甲○○心念既定，遂基於反覆持續賭博財物之犯意，自民國
    95年4 月初之某日起，在上開公眾得出入之麵攤內，藉主持
    「六合彩」之方式，與不特定之賭客對賭。其賭博財物之方
    法如下：由賭客先選擇以「二星」、「三星」或「四星」之
    方式簽注，並自行簽選號碼，其以「二星」方式簽注者，須
    繳交賭資即現金新臺幣（下同）78元；其以「三星」或「四
    星」之方式簽注者，則須繳交賭資即現金70元，再由甲○○
    據賭客所簽選之「二星」、「三星」、「四星」號碼，核對
    固定在每週二或每週四開出之「香港六合彩」或「臺灣大樂
    透」，倘有中彩，即由甲○○視情形分派5,600 元（二星）
    、56,000元（三星）、650,000 元（四星）不等之彩金予中
    彩賭客；倘未中彩，賭客先前因簽選號碼所繳之賭資即統歸
    甲○○所有。迨至95年4 月11日下午6 時50分，始遭員警在
    上址搜索查獲，並扣得甲○○所有，供主持「六合彩」與不
    特定賭客對賭，而已使用之簽注登記單9 張。
二、案經基隆市警察局移送臺灣基隆地方法院檢察署檢察官聲請
    本院以簡易判決處刑。
    理  由
一、事實認定：
    訊之上訴人即被告甲○○固不否認於前揭時、地，藉主持「
    六合彩」與賭客對賭之事實，惟矢口否認有何賭博犯行，辯
    稱：到場與伊對賭者，均屬與伊相互熟識之特定賭客，且彼
    等亦均係前往阿財牛肉麵店2 樓，即伊之日常生活起居場所
    簽賭，而與公共場所或公眾得出入之場所無涉云云。經查：
  (一)被告係自95年4 月初之某日起，在「基隆市○○○路40號」
    ，藉主持「六合彩」之方式，與到場賭客對賭。其賭博財物
    之方法如下：由賭客先選擇以「二星」、「三星」或「四星
    」之方式簽注，並自行簽選號碼，其以「二星」方式簽注者
    ，須繳交賭資即現金78元；其以「三星」或「四星」之方式
    簽注者，則須繳交賭資即現金70元，再由被告據賭客所簽選
    之「二星」、「三星」、「四星」號碼，核對固定在每週二
    或每週四開出之「香港六合彩」或「臺灣大樂透」，倘有中
    彩，即由被告視情形分派5,600 元（二星）、56,000元（三
    星）、650,000 元（四星）不等之彩金予中彩賭客；倘未中
    彩，賭客先前因簽選號碼所繳交之賭資即統歸被告所有，迄
    95年4 月11日下午6 時50分為警搜索查獲時止。此業據被告
    坦承在卷（被告警詢筆錄，偵卷第7 頁；本院準備程序筆錄
    第2 頁），並有本院95年度聲搜字第260 號搜索票暨搜索扣
    押筆錄各1 份暨在被告住處查獲之已使用簽注登記單9 張在
    卷可佐。
  (二)茲被告雖迭稱到場與伊對賭者，均係與伊相互熟識之「特定
    」賭客云云，然經本院提示上開已使用之簽注登記單9 張，
    命被告逐一指出相對應之簽注賭客姓名，被告竟係答稱「講
    不出來」（本院準備程序筆錄第3 頁）。據此情節推敲，被
    告所稱之「特定朋友或鄰居簽賭」云云，首已足堪啟人疑竇
    。其次，觀諸被告於警詢陳稱「每期可收約200-300 支牌」
    、「每期與賭客之輸贏約在100,000 餘元上下」、「自95年
    4 月初迄查獲時止，總計已收取大約1,000 餘支牌，且所收
    取之賭資，總計約90,000元」等情節（被告警詢筆錄，偵卷
    第8 頁），足見，本案參賭人數之多、賭資聚集規模之巨！
    惟被告主持「六合彩」簽賭，不過僅短短數日（自95年4 月
    初起，至95年4 月11日搜索查獲時止），則倘所稱之「特定
    朋友或鄰居」云云屬實，是項賭博規模又豈是寥寥「特定」
    數人所能成就？勾稽以觀，足徵被告辯稱「特定」賭客云云
    ，無非飾卸之詞，要無可採。至被告固又辯稱：彼等簽賭場
    所尚非公共場所或公眾得出入之場所云云；惟被告既提供上
    址為「大家樂」賭博之場所，則任何人知之，均可自由前往
    簽賭，是其雖併供被告日常生活起居使用，然其性質，實已
    與公眾得出入之場所無殊（司法院77廳刑一字第1661號函釋
    意旨參照）。此徵諸被告陳稱：因為我曾對賭客說，我這裡
    可以簽賭，所以，賭客便自己到我住處簽賭（偵卷第25頁）
    等語益明。勾稽以觀，實已堪認本案參賭情節，應已至不特
    定多數賭徒皆得隨時、任意進出上址之程度。準此，上址自
    係公眾得任意出入之場所無誤。
  (三)綜上，因認被告所辯，洵無足取；本案事證明確，被告如本
    判決事實欄所載之賭博犯行，應堪認定。
二、論罪科刑：
  (一)核被告所為，係犯刑法第二百六十六條第一項之賭博罪。查
    刑法第二百六十六條第一項之規定（以下均簡稱「本法」）
    本身，無論觀其構成要件，抑其法律效果，固因俱無變動，
    而無法律變更暨新舊法律比較之可言（參見下列【附註】）
    ；惟因刑法第二百六十六條第一項之罰金刑僅規定「（新臺
    幣）一千元以下罰金」，是其最低數額之宣告，即應回歸適
    用刑法第三十三條第五款之總則規定限制。又被告行為後，
    刑法第三十三條第五款所定之罰金刑最低數額，業於94年2
    月2 日修正公布，並自95年7 月1 日開始施行；茲依修正前
    刑法第三十三條第五款「罰金：（銀元）1 元以上。」暨現
    行法規所定貨幣單位折算新臺幣條例第二條所定折算比例而
    為換算，本法之罰金最低額度本應為銀元1 元即新臺幣3 元
    。乃依修正後刑法第三十三條第五款規定，即「罰金：新臺
    幣1,000 元以上，以百元計算之。」本法之罰金最低額度業
    已提高為新臺幣1,000 元。據此而為比較適用，修正後刑法
    第三十三條第五款之規定，顯然較不利於被告，本諸刑法第
    二條第一項所揭櫫之「從舊從輕」原則，本法有關罰金刑之
    宣告，自仍應適用修正前刑法第三十三條第五款規定，以銀
    元1 元即新臺幣3 元為其所得宣告之最低數額（最高法院95
    年度第八次刑事庭會議決議三(一)1.參照）。
    【附註】
    按為呼應刑法第三十三條第五款之修正，刑法施行法第一條
    之一第一項雖規定「中華民國九十四年一月七日刑法修正施
    行後，刑法分則編所定罰金之貨幣單位為新臺幣。」（95年
    6 月14日制定公布，並因配合刑法之修正施行，依刑法施行
    法第十條、第十條之一規定，自95年7 月1 日開始施行）；
    然考量刑法新制施行以後，刑法分則編所定罰金已無「罰金
    罰鍰提高標準條例」及「現行法規所定貨幣單位折算新臺幣
    條例」之適用，為使罰金數額趨於一致，避免新舊法律之比
    較適用，刑法施行法第一條之一第二項遂規定「九十四年一
    月七日刑法修正時，刑法分則編未修正之條文定有罰金者，
    自九十四年一月七日刑法修正施行後，就其所定數額提高為
    三十倍。但七十二年六月二十六日至九十四年一月七日新增
    或修正之條文，就其所定數額提高為三倍。」即在95年6 月
    30日以前，刑法分則編所定罰金之貨幣單位固為銀元，且部
    分條文亦應適用罰金罰鍰提高標準條例第一條前段規定提高
    倍數；且自95年7 月1 日以後，刑法分則編所定罰金之貨幣
    單位則為新臺幣，並應一律依刑法施行法第一條之一第二項
    規定，提高其倍數為三倍或三十倍不等。惟經互為折算結果
    ，無論新制施行前、後，刑法分則編所定罰金數額之內涵實
    無不同；即刑法分則編有關罰金刑之貨幣單位，雖已由「銀
    元」改為「新臺幣」，然法院所得判處之罰金最高數額實並
    無二致，即所涉刑罰之實質內涵俱未變更。是自95年7 月1
    日起，刑法分則編所定條文雖應一律適用刑法施行法第一條
    之一之規定，然此既非法律變更，亦核無新舊法律比較適用
    之問題。
  (二)被告前後多次經營「六合彩」與不特定賭客對賭之犯行，均
    時間密接，且依社會通念，復足可認為係基於一個意思決定
    所為之具有反覆性及延續性之行為，乃學理上所稱之「集合
    犯」，應僅成立一罪。按刑事法若干犯罪行為態樣，本質上
    原具有反覆、延續實行之特徵，立法時既予特別歸類，定為
    犯罪構成要件之行為要素，則行為人基於概括之犯意，在密
    切接近之一定時、地持續實行之複次行為，倘依社會通念，
    於客觀上認為符合一個反覆、延續性之行為觀念者，於刑法
    評價上，即應僅成立一罪。學理上所稱「集合犯」之職業性
    、營業性或收集性等具有重複特質之犯罪均屬之，例如經營
    、從事業務、收集、販賣、製造、散布等行為概念者是（最
    高法院95年度臺上字第1079號判決意旨參照）。查賭博罪名
    之成立，必行為人有以財物進行偶然勝負之心態，即其參與
    者雙方，皆存有偶然不確定之射倖性；因之，行為人亦每因
    心存僥倖而反覆實施，即其行為本身，顯然具有反覆性及延
    續性之特徵；準此，「持續多次賭博」應屬此類犯罪之常態
    ，倘認此為數行為，並對之為數罪評價，則恐與刑罰之過度
    評價禁止原則相悖，並有違憲法所揭櫫之比例原則。從而，
    於刑法評價上，「持續多次賭博」，就令伴隨有多次輸贏，
    抑其參與人數隨時變動，仍應僅成立「集合犯」之實質一罪
    ，而不生95年7 月1 日修正施行前之刑法第五十六條連續犯
    之問題；又本院既認本案所涉之「持續多次賭博」行為，乃
    「集合犯」之實質一罪，而與舊法時期連續犯之規定渺不相
    涉，則本案自亦不因舊刑法第五十六條規定業經修正刪除，
    而衍生相關新舊法律比較適用之問題。特此指明。
  (三)聲請簡易判決處刑意旨雖認被告如本判決犯罪事實欄所載之
    行為，併係犯刑法第二百六十八條之意圖營利供給賭博場所
    暨聚眾賭博罪名云云；然按刑法第二百六十八條之圖利供給
    賭博場所或聚眾賭博罪，必以行為人主觀上兼具「供給賭博
    場所或聚眾賭博之故意」暨「恃此營利之意圖」，始足當之
    ；是倘有一欠缺，除按其具體情節論以他罪，即無成立刑法
    第二百六十八條罪名之餘地。茲本案被告固係藉上址供自己
    與不特定之賭客賭博財物，惟其並無因自己提供賭博場所或
    聚眾賭博而向簽賭賭客「抽頭營利」之客觀行為；換言之，
    被告在本案之客觀行為，雖已足可表彰其係為與不特定賭客
    以偶然事實定其勝負並據以得失財物之主觀心態（即對賭之
    故意），並已足可認定被告主觀上應有「供給賭博場所或聚
    眾賭博之認知及意欲」，然則，上開客觀事實並無從顯現或
    表徵「被告恃『提供賭博場所』或『聚眾』以資營利之主觀
    意圖」（即被告並未因自己「提供賭博場所」或「聚眾」之
    行為，而向造訪賭客收取任何對價），是聲請意旨稱被告如
    本判決犯罪事實欄所載之行為，係意圖營利供給賭博場所暨
    聚眾賭博云云，本院自難認同；惟其聲請處刑之事實既屬同
    一，爰不另為無罪之諭知。
  (四)原審據以論罪科刑，固非無見，惟查：本案被告雖係藉上址
    供自己與不特定之賭客賭博財物，然其並無因自己提供賭博
    場所或聚眾賭博而向簽賭賭客「抽頭營利」之客觀行為，詳
    如前述，是原審認被告併觸犯刑法第二百六十八條之意圖營
    利供給賭博場所暨聚眾賭博罪名，自有未洽。茲被告否認涉
    犯賭博罪名提起上訴，固無理由，惟被告否認涉犯意圖營利
    供給賭博場所暨聚眾賭博而提起上訴，則有理由，兼以原審
    判決亦查有如前所述之可議之處，則其自亦無可維持，並應
    由本院予以撤銷改判。本院審酌被告主持「六合彩」與不特
    定之賭客對賭，獲利不少，嚴重影響社會善良風氣，兼以被
    告推諉己過之犯後態度及其犯罪之動機、目的、手段等一切
    情狀，量處如主文所示之刑。
  (五)按易刑處分，即易科罰金之折算標準、易服勞役之折算標準
    及期限，於新法施行後，固應為新舊法律之比較適用（最高
    法院95年度第八次刑事庭會議決議三(二)參照）；且依修正前
    刑法第四十二條第二項前段規定：「易服勞役，以一元以上
    ，三元以下折算一日」，暨修正前罰金罰鍰提高標準條例第
    二條前段規定（業因配合刑法修正而經公告刪除）：「依刑
    法第四十一條易科罰金或第四十二條第二項易服勞役者，均
    就其原定數額提高為一百倍折算一日」，被告行為時之易服
    勞役折算標準，本應以銀元300 元折算1 日，經以現行法規
    所定貨幣單位折算新臺幣條例第二條規定之折算比例，換算
    其單位幣值為新臺幣，即應以新臺幣900 元折算1 日。較之
    95年7 月1 日修正施行之刑法第四十二條第三項前段規定：
    「易服勞役以新臺幣一千元、二千元或三千元折算一日」，
    修正後之折算標準本應較有利於被告。惟查，按諸法律不宜
    割裂而為適用之精神，本案倘依「修正後」刑法第四十二條
    第三項前段定其易服勞役之折算標準，即應一體適用「修正
    後」刑法第三十三條第五款之規定，而不得再依「修正前」
    刑法第三十三條第五款定其罰金刑之法定最低數額；然所謂
    之易服勞役，不過是為免「無資力」者脫免刑罰之替代性處
    罰，即經判處罰金確定者，未必皆有易服勞役之需要。是倘
    僅因「修正後」刑法第四十二條第三項前段之易服勞役折算
    標準較為有利，即一體適用「修正後」之法律規定，並依「
    修正後」刑法第三十三條第五款決定本件罰金刑之法定最低
    數額，不僅行為人事實上可能無從享受到新舊法律比較適用
    之利益（因行為人可能根本無易服勞役規定之適用），且無
    異是剝奪行為人可能受「低於」新臺幣一千元罰金刑宣告之
    機會，而顯然悖離刑法第二條第一項所揭櫫之「從舊從輕」
    原則。準此，參諸新舊法比較應就罪刑有關共犯、未遂犯、
    想像競合犯、牽連犯、連續犯、結合犯，以及累犯加重、自
    首減輕暨其他法定加減原因與加減例等一切情形，綜其全部
    罪刑之結果而為比較，並一體適用最有利於行為人法律處斷
    之法理（最高法院95年度第八次刑事庭會議決議一(四)參照）
    ，本案自仍應適用修正前刑法第四十二條第二項前段暨修正
    前罰金罰鍰提高標準條例第二條之規定，諭知如主文所示之
    易服勞役折算標準。
  (六)扣案已使用之簽注單9 張（附於偵查卷第16-18 頁），係當
    場賭博之器具，不問屬於犯人與否，均應依刑法第二百六十
    六條第二項規定宣告沒收。
據上論斷，應依刑事訴訟法第四百五十五條之一第一項、第三項
、第三百六十九條第一項前段、第三百六十四條、第二百九十九
條第一項前段，刑法第二條第一項、第二百六十六條第一項、第
二項、修正前刑法第三十三條第五款、修正前刑法第四十二條第
二項，刑法施行法第一條之一，修正前罰金罰鍰提高標準條例第
二條，現行法規所定貨幣單位折算新臺幣條例第二條，判決如主
文。
本案經檢察官張立達到庭執行職務。
中    華    民    國    95    年    8     月    31    日
                  刑事第三庭審判長法  官  王福康
                                  法  官  齊  潔
                                  法  官  王慧惠
以上正本證明與原本無異。
本件判決不得上訴。
中    華    民    國    95    年    8     月    31    日
                                  書記官  王一芳
附錄論罪法條
刑法第266條第1項、第2項
在公共場所或公眾得出入之場所賭博財物者，處 1 千元以下罰金
。但以供人暫時娛樂之物為賭者，不在此限。
當場賭博之器具與在賭檯或兌換籌碼處之財物，不問屬於犯人與
否，沒收之。


司法院資訊處製作；財團法人民間司法改革基金會備份。
